【裁判字號】    89,上,657
【裁判日期】    891129
【裁判案由】    請求不當得利等
【裁判全文】
臺灣高等法院民事判決                              八十九年度上字第六五七號
      上  訴  人  乙○○
      訴訟代理人  鍾招榮律師
      被上訴人    甲○○      住台北市○○區○○路二二巷三一號十九樓
      訴訟代理人  張旭業律師
右當事人間請求不當得利等事件，上訴人對於中華民國八十九年四月二十一日臺灣板
橋地方法院八十八年度訴字第一六八二號第一審判決提起上訴，本院判決如左：
    主    文
上訴駁回。
第二審訴訟費用由上訴人負擔。
    事    實
甲、上訴人方面：
壹、聲明：求為判決：
一、原判決不利上訴人部分廢棄。
二、右廢棄部分被上訴人在第一審之訴駁回。
三、如為不利於上訴人之判決，願供擔保請准免為假執行。
貳、事實：除與原判決記載相同部分，茲予引用外，並補稱：
一、被上訴人應就上訴人接受其交付之新台幣  (下同)一百三十萬元，係無法律上原
    因，負舉証之責。原審以上訴人受有利益無法律上原因之消極事實，被上訴人舉
    証困難，應轉由否認其事之上訴人就其受利益有何法律上原因之積極事實，負舉
    証之責，而為上訴人不利之判決，有違舉証責任分配原則。
二、被上訴人交付一百三十萬元與上訴人，係基於贈與關係：
(一)被上訴人原主張借貸關係請求上訴人返還一百三十萬元，業經原審另案判決被上
    訴人敗訴確定在案，故本件一百三十萬元非因借貸關係而交付，應可確認。
(二)被上訴人於前案請求返還借款事件，堅決否認兩造係合夥投資關係，故依其主張
    已足証明該一百三十萬元並非因投資合夥而交付上訴人。
(三)上訴人於八十年間訂購坐落台北縣板橋市○○段第五一六地號土地暨其上建物即
    門牌號碼為板橋市○○路八八號七樓之二  (下稱系爭房屋)，係預售屋，至八十
    三年間過戶前本擬脫手，因被上訴人主動表示願出資一百三十萬元，待將來可自
    住或俟高價時再轉手，以賺取差價，兩造雖未約定雙方投資比例，但被上訴人曾
    應允日後願負擔每月貸款本金及利息之半數，上訴人始同意，詎被上訴人日後返
    悔，並未履行其支付貸款本金及利息半數之約定，但被上訴人在提供一百三十萬
    元前，曾數度表示願將當初所出資之一百三十萬元作為贈與上訴人之用，以減輕
    上訴人購屋之負擔，並經上訴人允受，兩造間即成立贈與契約。嗣後交屋後，全
    家人  (包含被上訴人)亦均居住於該屋內，足見被上訴人提供該一百三十萬元係
    贈與上訴人交付該房屋之部分價款，以供全家人居住，故上訴人因受贈與而收受
    該一百三十萬元，自屬有法律上原因，縱被上訴人受有損害，亦無許其依不當得
    利之法律關係請求返還。
參、証據：除援用原審之立証方法外，並補提出原審八十八年度訴字第一七一號案民
    事準備書狀及答辯狀影本為証。
乙、被上訴人方面：
壹、聲明：求為判決：如主文所示。
貳、陳述：除與原判決記載相同部分，茲予引用外，並補稱：
    上訴人承認受有被上訴人所交付之一百三十萬元，其雖於本案及原審八十八年度
    訴字第一七一號案件中均稱該一百三十萬元係被上訴人贈與上訴人，惟並無法舉
    証証明有贈與之事實，復否認有消費借貸之事實，則其收受被上訴人之一百三十
    萬元，即屬無法律上之原因。
參、証據：援用原審之立証方法。
丙、本院依職權調閱原審法院八十八年度訴字第一七一號民事卷宗。
      理      由
一、按起訴狀送達後，原告不得將原訴變更追加，但經被告同意者，不在此限。被告
    於訴之變更或追加無異議，而為本案之言詞辯論者，視為同意變更、追加，民事
    訴訟法第二百五十五條第一項第一款、第二項定有明文。本件被上訴人先位聲明
    請求上訴人給付一百三十萬元，及自八十三年九月七日起至清償日止，按年息百
    分之五計算之利息。嗣追加七萬六千八百元，及該部分自八十六年七月一日起至
    清償日止，按年息百分之五計算之利息。上訴人並無異議，且為本案之言詞辯論
    ，依前開說明，應予准許，合先敘明。
二、本件被上訴人於原審起訴主張：上訴人因購買系爭房屋，向伊借款一百三十萬元
    ，經伊起訴請求返還借款，因上訴人否認，而遭法院判決敗訴確定，故兩造間並
    無借貸關係存在，惟上訴人實際上受有伊交付一百三十萬元之利益，並致被上訴
    人受有損害，應屬不當得利，而上訴人於取得系爭房屋後，與訴外人丁竹山簽訂
    租賃契約，租期二年，計收取租金收入共三十八萬四千元，此部分為其本於不當
    得利更有所得者，自應依比例照前開金額百分之二十，即七萬六千八百元，加以
    返還，又如上訴人收受上開金額非屬不當得利，亦應屬伊之投資款，故上訴人於
    系爭房屋辦理過戶登記時，應按投資比例即千分之二百零四將所有權移轉登記與
    伊，故先位聲明依不當得利之法律關係請求命上訴人給付一百三十七萬六千八百
    元及法定遲延利息之判決，備位聲明依合夥關係請求命上訴人將系爭房屋之所有
    權應有部分千分之二百零四移轉登記予被上訴人之判決。
    上訴人則以：不當得利返還請求權，以無法律之原因而受利益為其成立要件，故
    主張此項請求權者，應就無法律上原因而受利益之事實，負舉證責任。系爭一百
    三十萬元乃係被上訴人無償贈與上訴人，並經上訴人允受，故兩造間業已成立贈
    與契約，上訴人收受系爭一百三十萬元並非無法律上原因，縱被上訴人受有損害
    ，亦不得請求返還等語，資為抗辯。(原審就先位聲明部分，判決上訴人應給付
    被上訴人一百三十萬元及法定遲延利息，而駁回被上訴人先位聲明其餘之請求及
    備位聲明，被上訴人就其敗訴部分並未聲明不服)。
三、被上訴人主張伊曾交付上訴人一百三十萬元之事實，為上訴人所自認在卷，自堪
    信為真實。
四、至被上訴人主張上訴人係無法律上之原因而收取系爭一百三十萬元，致伊受有損
    害，依法應返還該筆款項一節，則遭上訴人所否認，並以前開情詞置辯，惟查：
(一)所謂贈與者，係指當事人約定，一方以自己之財產無償給與他方，他方允受之契
    約，民法第四百零六條定有明文，本件被上訴人雖辯稱上訴人所給付之一百三十
    萬元係無償贈與，並經其允受云云，然依據上訴人所自陳，被上訴人給付一百三
    十萬元之原因，乃係因上訴人於八十三間因資金不足，擬出售其於八十年間所訂
    購之系爭房屋，嗣經被上訴人表示願出資一百三十萬元，將來可自住或俟高價時
    再轉手，以賺取差價，則依其所述，被上訴人交付系爭一百三十萬元之意，係在
    保留上訴人所購買之系爭房屋，以便日後可自住或轉售牟利，顯非無償給與上訴
    人甚明，故此部分上訴人辯稱係屬贈與一節，即與前開規定不符，自不足取。
(二)次按無法律上之原因而受利益，致他人受損害者，應返還其利益，雖有法律上原
    因，而其後已不存在者，亦同，民法第一百七十九條亦有明文。上訴人雖辯稱其
    受領該款項具有法律上之原因，然查上訴人就被上訴人交付一百三十萬元之原因
    事實，業已否認係合夥投資關係，被上訴人對此亦未加爭執，而被上訴人在原審
    另案以返還借款提起訴訟，亦遭原審判決被上訴人敗訴確定，復經本院調閱原審
    八十八年度訴字第一七一號卷宗查明屬實，足見上訴人交付系爭款項既非本於借
    貸，亦非本於合夥投資關係，則被上訴人收受系爭款項即屬欠缺法律上之原因，
    而上訴人就其收受系爭款項具有法律上之原因，復無法舉証以資証明，則上訴人
    此部分之辯解，亦不足取。從而，被上訴人之主張，即屬有據。
五、至被上訴人另主張：上訴人取得伊交付之一百三十萬元後，用以購買系爭房屋，
    嗣更將系爭房屋出租他人，計收取租金三十八萬四千元，此部分顯係屬本於不當
    得利更有所得，以系爭不動產買受總價六百四十萬元計，上訴人應依其出資比例
    百分之二十即七萬六千八百元及法定遲延利息應一併加以返還云云，固據提出上
    訴人未加爭執之買賣契約及租賃契約書各一份為證。惟查，上訴人在原審另案陳
    稱，其原本欲向銀行貸款四百三十萬元，因被上訴人出資一百三十萬元，故最後
    貸款三百萬元等語  (見原審卷第九十四頁反面)，可見上訴人本於該一百三十萬
    元而更有所得者，應係銀行貸款利息之減付而已，況被上訴人復未能提出其給付
    一百三十萬元與系爭房屋之出租，有何直接關係，故此部分被上訴人之主張，尚
    不足取。
六、被上訴人復主張，除一百三十萬元利益本金外，上訴人應加計自八十三年九月七
    日起至清償日止，按年息百分之五計算之利息云云。按給付有確定期限者，債務
    人自期限屆滿時起，負遲延責任，給付無確定期限者，債務人於債權人得請求給
    付時，經其催告而未為給付，自受催告時起，負遲延責任。其經債權人起訴或依
    督促程序送達支付命令者，與催告有同一效力，民法第二百二十九條第一、二項
    定有明文。查本件一百三十萬元利益返還，法律既無明文規定給付期限，依前開
    規定，上訴人應以起訴狀繕本送達翌日（即八十八年九月二十一日）起，始負遲
    延責任。被上訴人逾此部分之主張，殊非可取。
七、綜上所述，被上訴人本於不當得利之法律關係，請求上訴人給付一百三十萬元，
    及自八十八年九月二十一日起 (即起訴狀繕本送達翌日─見原審卷第十七頁）至
    清償日止，按年息百分之五計算之利息，應予准許。逾此部分之請求，應予駁回
    。原審就前開應予准許部分，所為上訴人敗訴之判決，於法並無違誤。上訴論旨
    指摘原判決此部分不當，求予廢棄改判，為無理由。
八、末按備位聲明之請求，係以先位之訴主張之事實無理由為停止條件（兩者為互不
    相容之請求），本件被上訴人本於不當得利請求權之先位聲明既經一部准許，而
    被上訴人就其先位聲明敗訴之部分亦未加以聲明不服，已如前述，則其備位之訴
    ，本院自無庸加以審理，併予敘明。
據上論結，本件上訴為無理由，依民事訴訟法第四百四十九條第一項、第七十八條，
判決如主文。
中      華      民      國    八十九    年    十一    月    二十九      日
                                臺灣高等法院民事第四庭
                                      審判長法  官  李  瓊  蔭
                                            法  官  楊  豐  卿
                                            法  官  張      蘭
右正本係照原本作成。
如不服本判決，應於收受送達後二十日內向本院提出上訴書狀，其未表明上訴理由者
，應於提出上訴後二十日內向本院補提理由書狀（均須按他造當事人之人數附繕本）
上訴時應提出委任律師或具有律師資格之人之委任狀；委任有律師資格者，另應附具
律師及格證書及釋明委任人與受任人有民事訴訟法第四百六十六條之一第一項但書或
第二項（詳附註）所定關係之釋明文書影本。
中      華      民      國    八十九    年    十一      月    三十      日
                                            書記官  應  瑞  霞
附註：
民事訴訟法第四百六十六條之一（第一項、第二項）：
對於第二審判決上訴，上訴人應委任律師為訴訟代理人。但上訴人或其法定代理人具
有律師資格者，不在此限。
上訴人之配偶、三親等內之血親、二親等內之姻親，或上訴人為法人、中央或地方機
關時，其所屬專任人員具有律師資格並經法院認為適當者，亦得為第三審訴訟代理人
。


司法院資訊處製作；財團法人民間司法改革基金會備份。
